【裁判字號】    95,訴,9084
【裁判日期】    951222
【裁判案由】    給付土地使用補償金
【裁判全文】
臺灣臺北地方法院民事判決              95年度訴字第9084號
原      告  財政部國有財產局臺灣北區辦事處
法定代理人  乙○○
訴訟代理人  龔維智律師
被      告  甲○○
                      樓
上列當事人間請求給付土地使用補償金事件，本院於中華民國95
年12月11日言詞辯論終結，判決如下：
    主  文
被告應給付原告新台幣捌拾陸萬貳仟陸佰捌拾元及其中新台幣
捌拾壹萬仟壹佰伍拾元部分自民國95年7月15日起至清償日止
，其中新台幣肆萬玖仟伍佰拾元及自民國95年12月12日起至
清償日止，均按週年利率5%計算之利息。
訴訟費用由被告負擔。
本判決於原告以新台幣貳拾柒萬元供擔保後，得假執行，但被告
以新台幣捌拾陸萬貳仟陸佰捌拾元為原告供擔保後，得免為假
執行。
    事實及理由
一、原告起訴主張略以：臺北縣新店市○○段303-2地號土地所
    有權為國有，被告未經核准亦未繳納任何費用無權占用面積
    125.33平方公尺，獲有相當於租金之利益，致國庫利益受損
    ，係不當得利。依財政部訂頒之「國有非公用不動產被占用
    處理要點」第6點：「占用期間使用補償金，應按行政院核
    定之租金率計算，向實際占用人追收。」，暨行政院函示，
    國有出租基地自民國（下同）82年7月1日起，一律依照土地
    申報地價年息百分之5計收租金，有財政部93年9月24日台財
    產管字第0930028254號令及行政院82年4月23日台82財字第1
    1153號函示可稽。又公有土地以各該宗土地之公告地價為申
    報地價，免予申報，平均地權條例施行細則第21條復定有明
    文。本件就被告占用面積，按系爭國有土地當年期公告地價
    年息百分之5計算，於95年6月28日聲請支付命令，是以95年
    6月27日往前追溯五年不當得利至90年6月28日，並計至95年
    8月25日建物拆除日為止，故本件不當得利請求起訖期間為
    90年6月28日起至95年8月25日止，其中新台幣（下同）813,
    150元自原支付命令送達之翌日計息，其中49,533元自95年
    12月12日（即更正聲明狀繕本送達之翌日）均依法定利率計
    息。又被告佔用之系爭土地興建之德元宮為違章建築，雖經
    遭拆除，惟被之前之占用系爭土地仍無法律上原因受有利益
    ，依民法第179條規定，自應返還相當於租金之不當得利，
    爰起訴請求判決：1.被告應給付原告862,683元，其中813,
    150元自原支付命令送達之翌日（95年7月15日）起，其中
    49,533元自本更正聲明狀繕本送達之翌日（95年12月12日）
    起，均至清償日止，按年息百分之5計算之利息。2.原告願
    供擔保請准宣告假執行。
二、被告抗辯略以：
（一）原告主張系爭土地上之建物為廟宇「元聖行德宮」，並非
      原告興建及占用，而是由諸多民眾出錢出力所建造，純屬
      公益無任何營利私用行為，同時更非被告個人有能力所能
      建造。被告亦僅出於積善信念，使始廟宇不至於髒亂不堪
      ，而義務裡外灑掃至今十餘年，從無獲取任何利益可言，
      兼廟宇對地方祈福求平安為向善的宗教活動，故原告以被
      告享有不當得利法請求返還被告因占用系爭土地所受相當
      於租金之利益，顯無理由。又縱認被告占有系爭土地，被
      告亦得主張時效取得地上權，同被告縱受有占有系爭土地
      之利益，亦因廟宇是公益係由諸多民眾等人之轉讓使用而
      來，與原告應無直接因果關係。又原告請求相當於租金之
      不當得利，應受5年短期消滅時效之限制。是被告既未受
      有利益，又無占有權限及占有事實，或業已時效取得系爭
      土地之地上權，則原告請求被告依不當得利法律關係為本
      件請求與法不合，應予駁回。爰請求聲明1.原告之訴駁回
      。2.如受不利判決，願供擔保請准宣告免為假執行。
（二）被告已時效取得系爭土地之地上權：由鈞院檢察署以93年
      度偵字第8745號不起訴處分書可知，被告自77年3月起至
      95年8月25日（廟宇拆除）止，以所有之意思和平繼續占
      有長達18年，為檢察官所認定之事實。縱被告於向新店市
      公所申請地上權登記時因系爭土地上之建物已遭拆除，無
      繼續占有之外觀而遭駁回，惟此仍不影響被告已時效取得
      地上權之法律效果，申請登記僅為處分要件，縱其占有現
      為他人所侵奪，若已因時效完成取得地上權，亦得因地上
      權時效取得登記。況本件被告於申請時效取得地上權之登
      記時即95年8月10日系爭建物仍存在，何有占有中斷。再
      查被告占有之侵奪，非因己意中斷，被告仍應受法律有關
      地上權之保護。是本件被告既已時效取得地上權，可得對
      抗原告，故原告之訴並無理由。
三、法院協助兩告協議簡化爭點如下：
（一）兩造不爭執之事實：
  １、被告自77年3月間起即占用座落台北縣新店市○○段303-2
      地號，合計面125.33平方公尺（下簡稱系爭土地），並於
      其上（含其他鄰接土地興建建建物即元聖行德宮，嗣於95
      年8月25日經台北縣政府拆除隊依法強制拆除完畢。
  ２、嗣於93年間經人告發被告竊占系爭土地等，經台灣台北地
      方院檢察署檢察官以93年度偵字第8745號以追訴權時效完
      成為由不起訴處分確定。
  ３、被告於95年9月間以時效取得系爭土地等地上權為由向新
      店地政事務所請求為地上權登記，嗣經新店地政事務所依
      土地登記規則第57條第1項第2款規定駁回聲請。
（二）兩造爭執要點：
  １、本件是否被告占用系爭土地？
  ２、本件相當於租金之損害金以地價百分之五計算是否過高？
四、法院之判斷：
（一）系爭土地確由被告占用興建「元聖行德宮」使用。
  １、經查依台北縣新店市地政事務所95年11月22日北縣登字第
      950015670號覆函本院所檢送之被告申請系爭土地時效取
      得地上權所附之申請書所附之臺灣臺北地方法院檢察署檢
      察官不起訴處分書即明確記載：「．．訊據被告甲○○坦
      承其自77年3月間即已竊佔系爭土地作為廟宇使用等事實，
      然堅決否認涉有何竊佔犯行，辯稱：伊有歸還土地之意思
      ，然請求寬限期限等語；．．」。是被告於刑事偵查案件
      繫屬時，即陳稱占用系爭土地興建「元聖行德宮」使用。
  ２、次查上開新店地政事務所覆函中所附被告申請時效取得地
      上權之申請資料所附95年8月25日之切結書中亦記載「立切
      結書人甲○○自民國七十七年三月二十八日起，即占有新
      店市○○段302-2、304-2、323、324、325-1地地等五筆
      土地興建元聖行德宮使用，今特此切結，立切結書人自始
      係基於行使地上權之意思占用上開五筆土地無誤。．」，
      是綜合上開資料，被告於刑事偵查案件中，及申請時效取
      得地上權之案件中，均一再陳稱無權占用系爭土地等興建
      「元聖行德宮」使用，是其臨訟始辯稱未占用系爭土地、
      「元聖行德宮」非其興建云云，自顯不足採。
  ３、再查被告占用系爭土地等興建之「元聖行德宮」屬違章建
      築，經主管機關於95年8月25日拆除，亦有台北縣違章建
      築拆除隊95年11月1日北縣拆法字第950048757號覆本院函
      一件附卷可稽，而該函所附拆除「元聖行德宮」之拆除資
      料，亦均顯示「元聖行德宮」之興建者為被告，而主管機
      關行政處分（拆除違建之行政處分）相對人亦為被告。足
      證被告於本院審理時上開辯解均為「虛偽」陳述。參照民
      事訴訟法第367條之1、367條之2，本院原應命被告具結後
      陳述，並再處以罰鍰，惟本院考量被告不諳法律恐誤信他
      人挑撥始為前開辯解，始暫不命被告具結及裁罰，應併敘
      明。
（二）被告抗辯時效取得地上權，故為有權占用系爭土地云云，
      並無理由。
  １、按因時效而取得地上權登記請求權者，不過有此請求權而
      已，在未依法登記為地上權人以前，仍不得據以對抗土地
      所有人而認其並非無權占有；最高法院69年度第5次民事
      庭會議決議即採相同見解。經查本件系爭土地尚未經登記
      由被告時效取得地上權，是參照上開說明，被告為取得地
      上權為由抗辯非無權占有云云，即屬無據。
  ２、次按「占有人主張因時效而取得地上權登記請求權者，以
      已具備時效取得地上權之要件，向該管地政機關請求為地
      上權登記，地政機關『受理』後，經土地所有人於土地法
      第55條所定公告期間內提出異議，地政機關乃依同法第59
      條第2項規定予以調處，嗣土地所有人不服調處，於接到
      調處通知後15日內提起訴訟，主張占有人為無權占有，請
      求其拆屋還地，此際占有人占用該地，有無正當權源？」
      ，最高法院於80年度第2次民事庭會議決議認為：「占有
      人因時效而取得地上權登記請求權者，以已具備時效取得
      地上權之要件，向該管地政機關請求為地上權登記，如經
      地政機關受理，則受訴法院即應就占有人是否具備時效取
      得地上權之要件，為實體上裁判。本院69年度第5次民庭
      會議決議應予補充。」，故參照上開說明，占用系爭土地
      之占有人雖因時效完成而取得地上權登記請求權以後，在
      未完成登記以前，對於土地所有人原則上仍是無權占有，
      至少須具備、占有人占有之狀態須已具備時效取得地上
      權之要件。占有人於土地所有人訴請其拆屋還地前，已
      向該管地政機關請求為地上權之登記等二要件方可謂「有
      權占有」。反之土地所有權人先訴請無權占用人拆屋還地
      後，土地占用人始向地政機關為時效取得之登記，即應按
      前述最高法院69年決議，逕認「無權占用人」在未依法取
      得地上權登記前，並不能據以對抗土地所有人。此亦為司
      法審判實務向來見解，迄未變更。經查本件被告向地政機
      關申請時效取得系爭土地地上權登記云云，業經遭地政機
      關駁回在案，參照前開說明，被告以業經申請地上權時效
      取得登記，抗辯非無權占用系爭土地云云，亦無理由，應
      予駁回。
（三）本件被告無權占用系爭土地，應依系爭國有土地之公告地
      價週年利率百分之5計算相當於租金之不當得利。
  １、被告興建「元聖行德宮」占用系爭國有土地面稱計125.33
      此經本院會同兩造履勘測量，並有台北縣新店地政事務所
      土地複丈成果圖附卷可查，是自堪信為真實。
  ２、按「城市地方房屋之租金，以不超過土地及其建築物申報
      總價額年息10％為限」，「土地法第97條所謂土地及建築
      物之總價額，土地價額依法定地價目，建築物價額依該管
      直轄巿或縣（市）地政機關估定之價額」，土地法第97條
      第1項、土地法施行法第25條分別定有明文。而法定地價
      ，依土地法第148條規定，係為土地所有人依該法規定所
      「申報」之地價，故土地法第97條所謂之申報價額，即指
      該土地之申報地價而言。而公有土地以各該宗土地之公告
      地價為申報地價，免予申報，平均地權條例施行細則第21
      條復定有明文。又所謂年息10％為限，乃指基地租金之最
      高限額而言，並非必須照申報價額年息10％計算之，且尚
      須斟酌基地之位置，工商繁榮程度、使用人利用基地之經
      濟價值、所受利益，彼等關係及社會感情等情事，以為決
      定。經查本件系爭土地為國有，經查系爭土地原告溝渠，
      被告興建之「元聖行德宮」跨坐於二端，又系爭土地緊鄰
      新店市○○路上，接近新店市○○街，附近有捷運新站店
      、新店市公所、戶政事務所、消防隊、另有公園等設施完
      善，故系爭土地，大眾運輸及對外聯絡交通十分便捷，生
      活機能良好，且附近地段商業活動繁榮；而被告興建之「
      元聖行德宮」為金屬磚造並經拆除畢，亦有卷附台北縣拆
      除大隊函之附件可稽。另參考財政部訂頒之「國有非公用
      不動產被占用處理要點」第6點、行政院82年4月23日台82
      財字第11153號函，及兩造於本院之主張等上開一切情狀
      ，原告得請求相當於租金之不當得利，以公告地價年息
      5％計算為宜。
  ３、再查本件原告於95年6月28日聲請法院對被告核發支付命
      令，故原告請求被告自90年6月28日起算至95年6月27日相
      當於租金之不得利，並自95年6月28日起算至「元聖行德
      宮」遭拆除止之相當於不當得利之租金及自支付命令繕本
      送達及更正聲明狀繕送達翌日起按法定利率計算之利息為
      有理由，應予准許。故原告請求被告使用系爭土地，應給
      付原告相當於租金之補償金合計為863,683元（計算式詳
      如附表）及分別自支付命令狀繕本送達翌日及更正聲明狀
      繕本送達翌日起至清償日止，按法定利率計算之遲延利息
      為有理由，應予准許，爰判決如主文所示。
（四）本件事證己明，兩造間其餘攻擊防禦方法，提出未經斟酌
      之證據，核均與判斷結果無涉，爰不一一敘明。
五、假執行之宣告：兩造均陳明願供擔保，請求宣告假執行、免
    為假執行，經核均無不合，茲各酌定相當之擔保金額，予以
    准許。
六、結論：本件原告之訴為有理由，依民事訴訟法第78條、第39
    0第2項、第392條第2項，判決如主文。
中    華    民    國    95    年    12    月    22    日
                  民事第四庭    法  官  洪遠亮
以上正本係照原本作成。
如對本判決上訴，須於判決送達後20日內向本院提出上訴狀。
中    華    民    國    95    年    12    月    22    日
                                書記官  陳莉庭


司法院資訊處製作；財團法人民間司法改革基金會備份。
